【裁判字號】    97,交聲,2890
【裁判日期】    980121
【裁判案由】    聲明異議
【裁判全文】
臺灣高雄地方法院交通事件裁定        97年度交聲字第2890號
原處分機關  交通部公路總局高雄區監理所旗山監理站
異  議  人
即受處分人  甲○○
上列受處分人因違反道路交通管理處罰條例案件，不服交通部公
路總局高雄區監理所旗山監理站97年11月26日所為之處分（處分
案號：旗監違字第裁85–NO0000000 號），聲明異議，本院裁定
如下：
    主  文
原處分關於罰鍰新臺幣肆萬玖仟伍佰元部分撤銷。
    理  由
一、原處分機關係以：異議人即受處分人甲○○於民國97年8 月
    28日下午10時9 分許，駕駛車牌號碼4388-WT 號自用小客車
    ，行經高雄縣燕巢鄉○○路與鳳加路口，因酒後駕車，經警
    攔檢後，測得其呼氣酒精濃度檢測值為0.68MG／L ，超過規
    定標準（0.55MG／L 以上）而製單舉發，異議人不服，於97
    年11月26日向原處分機關申請裁決，原處分機關乃依道路交
    通管理處罰條例第35條第1 項第1 款規定，以旗監違字第裁
    85–NO0000000 號裁處異議人罰鍰新臺幣（下同）49,500元
    ，並吊扣駕駛執照12個月及施以道路安全講習。
二、異議意旨略以：異議人前揭交通違規行為，業經臺灣高雄地
    地方法院檢察署（下稱高雄地檢署）檢察官以97年度偵字第
    26958 號為緩起訴處分，異議人業已依緩起訴處分，向國庫
    支付20,000元，而緩起訴之性質為懲罰性之刑事罰，惟原處
    分機關竟再依道路交通管理條例第35條第1 項第1 款規定，
    裁處異議人罰鍰49,500元，並吊扣駕駛執照12個月及施以道
    安講習，上開罰鍰部分核與行政罰法之「一事不兩罰」原則
    不符，爰提起本件聲明異議，請求撤銷原處分之罰鍰處分等
    語。
三、按汽車駕駛人，駕駛汽車經測試檢定，酒精濃度超過規定標
    準者，處15,000以上60,000元以下罰鍰，並當場移置保管其
    車輛及吊扣其駕駛執照1 年，道路交通管理處罰條例第35條
    第1 項第1 款定有明文；且汽車駕駛人，有前述違反第35條
    第1 項規定之情形者，應接受道路交通安全講習，同條例第
    24 條 第1 項第2 款亦有明文。
四、經查：
（一）本件異議人於97年8 月28日下午10時9 分許，飲酒後已達
      不能安全駕駛動力交通工具之程度，仍駕駛車牌號碼4388
      -WT 號自用小客車，行經高雄縣燕巢鄉○○路與鳳加路口
      ，因酒後駕車，經警攔檢後，測得其呼氣酒精濃度檢測值
      為0.68MG／L ，超過規定標準而製單舉發，異議人不服，
      於97年11月26日向原處分機關申請裁決，原處分機關乃依
      道路交通管理處罰條例第35條第1 項第1 款規定，以旗監
      違字第裁85–NO0000000 號，裁處異議人罰鍰49,500元，
      並吊扣駕駛執照12個月及施以道路安全講習等情，有高雄
      縣政府警察局高警交字第NO0000000 號舉發違反道路交通
      管理事件通知單、酒精濃度測試單、裁決書及送達證書各
      1紙在卷可稽，此部分事實，堪以認定。
（二）異議人因同一酒後駕車之事實，經警以異議人涉犯公共危
      險罪嫌移送高雄地檢署偵辦，業經高雄地檢署檢察官於97
      年10月6 日以97年度偵字第26958 號為緩起訴處分，緩起
      訴期間為1 年，異議人應於緩起處分確定後3 個月內，向
      國庫支付20,000元，案經高雄地檢署檢察官職權送再議，
      並經臺灣高等法院檢察署為再議駁回之處分而告確定，緩
      起訴期間為97年10月27日至98年10月26日，異議人業於97
      年11月25日向臺灣高雄地方法院檢察署支付20,000元等情
      ，復經本院調閱高雄地檢署97年度緩字第3899號、97年度
      偵字第26958 號案卷核閱屬實，並有上開緩起訴處分書、
      臺灣高等法院高雄分院檢察署處分書、臺灣高等法院被告
      前案紀錄表、高雄地檢署自行收納款項統一收據各1 份附
      卷為佐，此部分事實，亦堪認定。
（三）按我國行政罰法於94年2 月5 日公佈，並於95年2 月5 日
      施行，該法第1 條明定：「違反行政法上義務而受罰鍰、
      沒入或其他種類行政罰之處罰時，適用本法。但其他法律
      有特別規定，從其規定。」，準此以觀，前揭道路交通管
      理處罰條例第35條第1 項第1 款規定之處罰內容，係針對
      行為人違反行政法上義務規定之行政罰。又該法第26條規
      定：「一行為同時觸犯刑事法律及違反行政法上義務規定
      者，依刑事法律處罰之。但其行為應處以其他種類行政罰
      或得沒入之物而未經法院宣告沒收者，亦得裁處之。前項
      行為如經不起訴處分或為無罪、免訴、不受理、不付審理
      之裁判確定者，得依違反行政法上義務規定裁處之。」，
      明揭同一行為不受行政及刑事之雙重處罰即一事不二罰之
      原則。次依於94年12月28日修正公佈，並自95年7 月1 日
      施行之道路交通管理處罰條例第35條第8 項規定：「前項
      （指有酒精濃度超過規定標準而駕駛車輛等情形）汽車駕
      駛人，經裁判確定處以罰金低於本條例第92條第3 項所訂
      最低罰鍰基準規定者，應依本條例裁決繳納不足最低罰鍰
      之部分。」參諸上開條文之規定，可認道路交通管理處罰
      條例第35條第8 項，為行政罰法第26條第1 項之特別規定
      。
（四）再按被告所犯為死刑、無期徒刑或最輕本刑3 年以上有期
      徒刑以外之罪，檢察官參酌刑法第57條所列事項及公共利
      益之維護，認以緩起訴為適當者，得定1 年以上3 年以下
      之緩起訴期間為緩起訴處分，刑事訴訟法第253 條之1 定
      有明文。又依同法第253 條之2 第1 項規定，檢察官為緩
      起訴處分者，得課予被告一定之負擔或指示，其中緩起訴
      之被告若依檢察官緩起訴處分命令，向公庫或指定之公益
      團體支付一定之款項，即係履行檢察官為緩起訴處分命令
      ，該等金錢給付，並得為嚴事強制執行名義，受處分人因
      上開緩起訴處分而剝奪其財產權，主觀上前揭金錢給付義
      務亦具有強制性、懲罰金，雖不若易科罰金係以支付金錢
      作為自由刑之替代，惟經由緩起訴處分條件之履行，使被
      告免於遭檢察官發動起訴程序，仍具有替代刑罰之效果，
      實質上應屬於行政罰法第26條第1 項所稱之「刑事法律處
      罰」，而有行政罰法第26條第1 項「一事不二罰」規定及
      道路交通管理處罰條例第35條第8 項規定之適用。至於罰
      鍰以外之其他種類行政罰，例如吊扣駕駛執照及施以道安
      講習之處分，因兼具維護公共秩序之作用，為達行目的，
      依行政罰法第26條第1 項但書規定，行政機關自仍得予裁
      處。
（五）惟按被告於緩起訴期間內，若有刑事訴訟法第253 條之3
      第1 項規定之情形之一者，檢察官尚得依職權或告訴人之
      聲請撤銷原處分，繼續偵查或起訴，是於緩起訴之猶豫期
      間內，受處分人之刑事訴追程式仍未終局確定，必須受檢
      察官持續觀察，其緩起訴處分一旦經檢察官撤銷，並依法
      追訴，法院仍得依審理結果，為受處分人有罪科刑之裁判
      。易言之，於緩起訴處分尚未實質確定前（即緩起訴猶豫
      期間經過而未經撤銷），其「刑事法律處罰」尚未告確定
      ，則依行政罰法第26條之第1 項及道路交通管理處罰條例
      第35條第8 項之立法意旨，原處分機關自不得於緩起訴期
      間屆滿前，就行為人之，就其繳納不足最低罰鍰之數額，
      再為行政裁罰之餘地。
（六）綜上所述，本件異議人既因同一酒後駕車事實同時觸犯刑
      事法律及違反行政法上義務，其緩起訴期間於98年10月26
      日方屆滿，異議人之刑事處罰之罰金尚未確定前，原處分
      機關尚無從依道路交通管理處罰條例第35條第8 項規定裁
      決其繳納不足最低罰鍰之數額，原處分機關未予詳察，而
      於緩起訴處分實質確定前，遽以裁罰異議人罰鍰49,500元
      ，於法即有違誤。異議意旨以刑事案件中業已向國庫支付
      20,000元為由，認對於49,500元罰鍰全數均不需再繳納，
      其理由固有未合，然原處分既有上開可議之處，自應由本
      院予以撤銷，由原處分機關視緩起訴處分之終局執行結果
      ，另為適法之處分。至原處分機關依道路交通管理處罰條
      例第35條第1 項、第24條第1 項第2 款規定，裁處吊扣異
      議人駕駛執照12個以及施以道路安全講習部分，揆諸前開
      說明，既屬達成遏止酒後駕車之不法行為、維護道路交通
      用路權人之安全法益等行政目的，所必要之罰鍰以外其他
      種類行政罰，核屬合法，且未經聲明異議，自不在本件裁
      定範圍內，附此敘明。
五、據上論斷，應依道路交通案件處理法第20條，裁定如主文。
中    華    民    國    98    年    1     月    21    日
                    交通法庭  法  官  楊珮瑛
以上正本證明與原本無異。
如不服本裁定，應於收受送達後5 日內向本院提出抗告狀。
中    華    民    國    98    年    1     月    21    日
                              書記官  郭南宏


司法院資訊處製作；財團法人民間司法改革基金會備份。
